臺灣高雄地方法院民事判決　九十年度保險簡上字第八號
　　上　訴　人　　乙○○
　　訴訟代理人　　甲○○
　　被上訴人　　　美商康健人壽保險股份有限公司
?
　　法定代理人　　丁○○
　　訴訟代理人　　吳光陸律師
　　複　代理人　　丙○○
右當事人間請求給付保險費事件，上訴人對於中華民國九十年七月二十日本院九十度
雄保險簡字第九號第一審判決提起上訴，本院於民國九十三年一月六日言詞辯論終結
，判決如左：
    主  文
原判決廢棄。
被上訴人應給付上訴人新台幣伍拾萬元，及自民國八十九年九月一日起至清償日止，
按年息百分之五計算之利息。
第一審及第二審訴訟費用由上訴人負擔。
    事  實
甲、上訴人方面：
一、聲明：
（一）原判決廢棄。
（二）被上訴人應給付上訴人新台幣（下同）五十萬元整，即自民國八十九年九月一
　　　日起至清償日止，按年息百分之五計算之利息。
二、陳述：除與原審判決書所載者相同茲予引用外，補稱：
（一）本件人壽保險之要保人即被保險人孫振聲於民國（下同）八十七年八月二十四
　　　日向被上訴人投保之初，對於自己究否罹患高血壓乙事確屬不知，此由文雄醫
　　　院所出具之醫師診斷證明書之診斷欄所載自八十五年十二月十一日起至八十八
　　　年六月十七日止之有關孫振聲至該醫院就診而經診斷後之病因：(1)八十五年十
　　　二月十一日係為關節炎(2)八十六年八月四日上呼吸道感染(3)八十六年八月十九
　　　日急性腸胃炎(4)八十六年八月二十日發燒(5)八十六年八月二十一日蕁麻疹(6)八
　　　十六年八月二十五日急性腸胃炎(7)八十六年九月十六日上呼吸道感染(8)八十六
　　　年十月九日感冒(9)八十六年十一月四日關節炎(10)八十六年十一月二十日感冒 (
　　　11)八十七年六月二十九日感冒(12)八十七年九月二十六日感冒 (13)八十七年
　　　十月十六日感冒 (14)八十七年十月十九日感冒 (15)八十八年六月十七日發燒
　　　併高血壓住院等語。而由上揭蔡文雄醫院之醫師診斷證明書所載有關孫振聲之
　　　就診時間及經診斷後之病因，即可知要保人孫振聲主觀上並不知其有血壓偏高
　　　之情事，再者，對照文雄醫院給家屬之病歷摘要上之記載，文雄醫院係於『民
　　　國八十八年六月十七日』始確認病人孫振聲有罹患高血壓，此由該病歷摘要中
　　　之〝詳細詢問事項欄〞記載「病人高血壓可確認為八十八年六月十七日」等字
　　　句可知。雖該病歷摘要上另有關於孫振聲自八十五年十二月十一日起至八十八
　　　年六月十七日止之共九次之血壓值，然參以該病歷摘要係醫生所持有，且依八
　　　十八年六月十七日當文雄醫院確認孫振聲有高血壓病症後之急診護理記錄之記
　　　載，該醫院於急診護理記錄之「執行欄」中，並無何記錄有告知病人或其家屬
　　　有關病人血壓值之記載，足證該醫院於函覆鈞院時，雖於主旨處表示〝本院測
　　　量病患血壓值，常規皆會告知病人〞等語，顯與事實有出入，從而，尚難以該
　　　文雄醫院所函覆鈞院之所述，即遽認孫振聲對該九次血壓值知悉。是就個案病
　　　人即要保人孫振聲向被上訴人為投保時，其主觀上究否知悉其本身之血壓值乙
　　　事，實有傳喚主治醫師張榮參到庭詢問之必要，而原審不察，徒以文雄醫院之
　　　函文，遽為不利於上訴人即原告之認定，容有違誤。
（二）況本件被保險人孫振聲之死因經送請行政院醫事鑑定委員會鑑定之結果，認定
　　　被保險人之死亡與高血壓並沒有直接之關聯，依據保險法第六十四條第二項但
　　　書之規定，被上訴人自無由解除系爭保險契約，被上訴人仍應依保險契約給付
　　　保險金。
三、證據：除援用原審之立證方法外，另提出文雄醫院醫師診斷證明書影本一份、文
　　雄醫院病歷摘要影本一份、文雄醫院急診護理紀錄影本一份。
乙、被上訴人方面：
一、聲明：求為判決駁回上訴，第二審訴訟費用由上訴人負擔。
二、陳述：除與原審判決書所載者相同茲予引用外，補稱：
（一）依文雄醫院函稱「本院測量病患血壓值，常規皆會告知病人。」，則該院於測
      量血壓後應有告知孫振聲，況不僅依醫療法醫生應告知病人診治結果，及依經
      驗法則亦係如此。依上訴人在原審所提文雄醫院病歷摘要已指明有高血壓記錄
      各次者，並於八十六年八月十九日先測量一次後，再又測量兩次以確認，苟非
      血壓過高，何需再確認？依常理，此種情形醫生應會告知，縱未告知，病人亦
      會質疑何以連測三次而詢問相關情形。文雄醫院及祐生醫院均曾開降血壓藥，
      苟未告知高血壓，孫振聲何以服用？按諸經驗法則，病人服藥，不可能不問明
      原因，是其應已知悉。原審法院亦採信被上訴人主張，認孫振聲應知其有高血
      壓，是以被上訴人解除契約為有理由，原審判決上訴人敗訴，核無違誤，上訴
      無理由，請予駁回。
（二）保險法第六十四條第二項但書固有規定「但要保人證明危險之發生未基於其說
      明或未說明之事實時，不在此限。」，茲一方面上訴人並未主張無此因果關係
      ，不僅依民事訴訟之當事人進行主義，法院不可代為主張，且在原審時，上訴
      人未就此提出攻擊方法，參照民事訴訟法第四百四十七條第四款規定「當事人
      得提出新攻擊或防禦方法，但因當事人故意或重大過失未於第一審程序提出者
      ，第二審法院得予以駁回」，則縱現有主張，仍應駁回，並需由上訴人舉證證
      明無因果關係，另一方面就相驗屍體證明書所載死亡原因為「腦部血管瘤破裂
      大出血致死」，核與文雄醫院之病歷摘要記載「學理上腦血管瘤之形成與破裂
      和高血壓有關。」，足見腦血管瘤之破裂與高血壓有因果關係，而該文雄醫院
      病歷摘要係上訴人提出，其並未否認，益見上訴人就此不爭執。
（三）參照下列資料：椎貝達夫著高血壓一書，高血壓會造成腦中風（腦血管發作
      ），而腦中風分為兩種，一是動脈內腔阻塞的「腦梗塞」，一種是動脈破裂，
      血液漏到腦內的「腦溢血」。腦溢血即腦的細動脈膨脹如瘤，然後破裂哈里
      遜內科學「高血壓患者也常出現中樞神經系統功能障礙．．但最嚴重的表現是
      由血管阻塞、出血或腦病引起的．．而腦梗塞主要繼發於伴明顯動脈硬化的高
      血壓患者，而腦出血主要與血壓增高和出現腦部的微血管瘤有關。據目前所知
      ，只有年齡和動脈血壓可影響血管瘤的形成。因此，不難理解動脈血壓與腦出
      血的關係較之與腦梗塞或心肌梗塞的關係更為密切。」。曾春典著健康世界
      叢書指出腦出血：由於腦部血管的外膜與中膜不大發達，若病人有高血壓合併
      動脈硬化時，腦血管就容易破裂而出血。．．大部分病人在忙碌工作時或情緒
      亢奮（如爭吵、性交等）或用力解便中發病，絕少是在睡眠中發作的．．。高
      血壓是動脈硬化的促成因子，罹患高血壓者易致腦出血及腦血拴。朱復禮主
      編臨床神經醫學指出高血壓：．．腦溢血的主要原因是，高血壓造成穿透動脈
      （ｐｅｎｅｔｒａｔｉｎｇａｔｅｒｙ）破裂。本來血管由大至小，分枝漸細
      壓力遞減，但是穿透動脈則直接由大動脈分出，故承受之壓力較大，高血壓易
      使此種血管造成血管瘤，易多處破裂，而造成血腫，此種血管瘤稱為Ｃｈａｒ
      ｏｔ—Ｂｏｕｃｈａｒｄ血管瘤。故文雄醫院始謂「學理上腦血管瘤的形成與
      破裂和高血壓有關。」，是孫振聲之死亡與高血壓有因果關係。
（四）雖行政院衛生署醫事審議委員會鑑定，認為孫振聲死亡與高血壓無因果關係，
　　　但就其鑑定書所載之鑑定資料為：１、鈞院九十年度簡上字第八號卷２、蔡文
　　　雄醫院病歷乙冊（Ｘ光片二張）３、祐生醫院Ｘ光片一張。而其鑑定意見之理
　　　由：「因死亡之日期為八十八年十月二十一日，相驗屍體證明開立的日期為八
　　　十八年十月二十五日，所以解剖時間應在死亡後四天內完成，當時發現之腦部
　　　血管瘤必然是用肉眼看到的，而非用顯微鏡切片觀察到，因顯微鏡切片之處理
　　　程序（含福馬林固定、包理、切片、染色）需費時一個月才能完成，微血管瘤
　　　用肉眼是看不到的，既然是用肉眼看到必然是動脈瘤。況且，微血管瘤需在尚
　　　未出血前才能由顯微鏡觀察到，既然出血，血管就會被血塊溶解破壞，在無用
　　　顯微鏡觀察到。動脈瘤係血管壁中層缺損所致，其形成或破裂，與高血壓無直
　　　接之關聯，因此孫振聲先生之死亡原因與高血壓沒有直接關係。」但查：
    (1)被上訴人提出九十年十月十九日準備書（二）狀暨聲請調查證據狀，已請求將
    　文雄醫院病歷、祐生醫院病歷及相驗卷檢送鑑定，而上開鑑定資料缺祐生醫院
    　病歷及相驗卷，則在無相驗卷以明瞭解剖記錄（按：依八十九年五月二十二日
    　第二次相驗屍體證明書所載，直接引起死亡之疾病或傷害：腦部血管瘤破裂大
    　出血之先行原因，係依據（８８）法醫所醫鑑字第一二四五號鑑定報告記錄）
    　，則在未參閱此一報告記錄，遽認四天內完成解剖，認法醫師發見必然是肉眼
    　看到之動脈瘤破裂，應有速斷。事實上，第一次之相驗屍體證明書，雖係八十
    　八年十月二十五日出具，但已著明解剖，並非即表示已解剖，況解剖後尚須鑑
    　定，故重要者為此鑑定報告記錄，在無此記錄下遽於鑑定，實有速斷不實。
    (2)依文雄醫院函覆鈞院：依據二００一年版ｃｕｒｒｅｎｔｍｅｄｉｃａｌｄｉ
      ａｇｎｏｓｉｓ＆ｔｒｅａｔｍｅｎｔ第九八六至九八九頁敘述：自發性顱內
      出血，若無血管異常者大多為高血壓造成。其病理基礎為高血壓病人腦動脈穿
      透支的維繫動腦瘤破裂出血，則動脈瘤破裂，仍與高血壓有關。
（五）依相驗卷內所附法醫研究所鑑定報告：
    (1)肉眼觀察：
      死者腦髓：腦底血脈有輕度硬化、腦幹底部有血塊、胼胝體有血塊、小腦部有
      血塊，。剖驗結果，硬腦膜下有少量出血。小腦延髓周圍明顯出血，腦室亦有
      血塊。心臟明顯擴大，心尖有出血。
    (2)顯微鏡觀察結果：
      各內臟瘀血，心脈管（主動脈及冠狀動脈硬化，但未見心肌梗塞病灶。肺臟水
      腫，不均部分較劇部分較輕，並有炎症細胞與心衰竭細胞沁潤。肝臟有肝脂肪
      ，肝細胞殊多消失。有腦實質出血，尤其小腦部實質出血較劇，反而大腦實質
      未見出血，大腦軟腦膜下有微小積血。可見其顱內出血，非外傷性者多在小腦
      、延腦等實質之出血。
 　 (3)血液及胃內容之毒物化驗：
　    檢體中，胃內容中發生含解熱鎮痛劑Ｅｔｈｏｘｙｂｅｎｚａｍｉｄｅ成分。
　    ．．死者生前已因病似看過醫師或自行服過藥。
　  (4)死因看法：
　　　．．２由以上死者死亡經過以及檢驗判明：死者孫振聲，男性，滿五十三歲，
　　　原患腦髓基底動脈血管瘤於小腦延髓部，又患肺炎，肝炎等，邀約其女友到
　　　賓館時不幸血管瘤破裂引起大出血死亡。
    鑑定結果：死者孫振聲，男性，滿五十三歲，生前患腦髓血管瘤（非腫瘤，實為
    動脈壁膨脹所形成者）、肺炎、肝疾（脂肪肝加上肝細胞消失）等，最後因血管
    瘤破裂大出血於腦髓死亡。（其出血卻剛在腦幹。）死亡方式為自然死亡。
    故為釐清死者之死亡原因與高血壓是否有直接或間接關係，請向法醫研究所上開
    鑑定報告書鑑定人蕭道應函詢查明。如無法函詢或函詢無結果，再將相驗卷檢送
    衛生署醫事審議委員會鑑定。
（六）參照最高法院八八年度台上字第二二一二號判決「保險法第六十四條第二項規
　　　定：要保人故意隱匿，或因過失遺漏，或為不實之說明，足以變更或減少保險
　　　人對於危險之估計者，保險人得解除契約；其危險發生後亦同。但要保人證明
　　　危險之發生未基於其說明或未說明之事實時，不在此限。乃保險契約為最大誠
　　　信契約，倘要保人有故意隱匿，或因過失遺漏，或為不實之說明，足以變更或
　　　減少保險人對於危險之估計之情事，要保人如主張保險人不得解除保險契約，
　　　即應就保險事故與要保人所未告知或不實說明之事項並無關聯，且該事項已確
　　　定對保險事故之發生不具任何影響，保險人亦未因該未告知或不實說明之事項
　　　，而造成額外之負擔，「對價平衡」並未遭破壞始可。亦即須就保險事故與要
　　　保人所未告知或不實說明之事項間之無關聯，證明其必然性；倘有其或然性，
　　　即不能謂有上開法條但書適用之餘地，保險人非不得解除保險契約。」，以及
　　　九十二年度台上字第一七六一號民事判決「保險契約為最大誠信契約，倘要保
　　　人有故意隱匿，或因過失遺漏，或為不實之說明，足以變更或減少保險人對於
　　　危險之估計之情事，要保人如主張保險人不得解除保險契約，即應就保險事故
　　　與要保人所未告知或不實說明之事項並無關聯，且該事項已確定對保險事故之
　　　發生不具任何影響，保險人亦未因該未告知或不實說明之事項，而造成額外之
　　　負擔，對價平衡並未遭破壞予以證明始可，亦即須就保險事故與要保人所謂告
　　　知或不實說明事項間之無關聯，證明其必然性，倘有其或然性，即不能為有上
　　　開法條但書適用之餘地，保險人非不得解除保險契約。故保險法第六十四條第
　　　二項但書之規定，需保險事故與該未據實說明者完全無涉，始有適用，例如未
　　　說明己身有肝病，但死亡係車禍者。如未說明之事項與保險事故之發生有關連
　　　、牽涉、影響或可能性時，即無該但書規定之適用，保險人依該條項解除契約
　　　，自不以未告知或說明之事項與保險事故之發生有直接之因果關係為限」，上
　　　訴人必須證明未說明之事實與保險事故發生無關聯有必然性，否則仍不可限制
　　　保險人解除契約。
三、證據：除援用原審之立證方法，另提出：椎具達夫著高血壓節本影本一件、哈里
    遜內科學第一一八一頁至一一八二頁影本一件、曾春典著健康世界叢書影本一件
    、朱復禮著臨床神經醫學影本一件、最高法院判決影本二件。
丙、本院依職權向高雄市醫師公會函查有關腦部血管瘤與高血壓之間的關係，並依職
    權向台灣高雄地方法院檢察署李慶榮法醫師函查孫振聲之死亡原因以及相驗屍體
    證明書所記載之腦部血管瘤所指為何，復依被上訴人聲請，請行政院衛生署醫事
    鑑定委員會就孫振聲死亡之原因是否與高血壓有關一事予以鑑定。
    理  由
甲、兩造爭執要旨：
一、上訴人起訴主張：被上訴人接受上訴人之夫孫振聲（已歿）於八十七年八月二十
　　四日投保終身壽險並附加意外傷害保險暨住院醫療保險，由孫振聲本人為被保險
　　人，以上訴人為保險受益人，其中終身壽險保額為五十萬元。孫振聲於八十八年
　　十月二十二日，在高雄市楠梓區楠都賓館逝世，經檢察官督同法醫相驗解剖，於
　　八十九年五月二十二日，由臺灣高雄地方法院檢察署檢察官補行開立以「腦部血
　　管瘤破裂大出血致死」為死因之相驗證明書。上訴人因保險事故已發生，乃持該
　　相驗屍體證明書，向被上訴人申請理賠，被上訴人只以死因確定後再予理賠為由
    拒絕理賠，且事先即以來函表示孫振聲違反曾患有高血壓之告知義務，表示解除
    保險契約。經上訴人屢向被上訴人請求履約，被上訴人均置之不理，為此基於雙
    方所訂保險契約，請求被上訴人給付保險金五十萬元及自八十九年九月一日起至
    清償日止，按年息百分之五計算之利息等語。對於被上訴人之答辯則陳稱：被保
    險人孫振聲係罹患反應性高血壓，並非經常性的高血壓，其於投保前自始至終不
    知患有高血壓之症狀，且從未以高血壓之病歷求診，並無故意隱匿病情之情事；
    且於孫振聲向被上訴人投保後，於八十八年六月十七日亦因孫振聲發燒住院治療
    ，向被上訴人申請住院醫療保險金之給付，被上訴人此時即應知被保險人孫振聲
    曾有高血壓之病歷，而仍為保險金之給付，早已逾保險法第六十四條第三項一個
    月的除斥期間；況本件經送請行政院醫事鑑定委員會鑑定之結果，認定被保險人
    之死亡與高血壓並沒有直接之關聯，依據保險法第六十四條第二項但書之規定，
    被上訴人自無由解除系爭保險契約，被上訴人仍應依保險契約給付保險金。
二、被上訴人辯稱：
  (1)被保險人孫振聲於八十四年一月十六日投保前，在高雄市祐生醫院診治時，即曾
    領用降壓劑治療，其明知患有高血壓之病情，卻於八十七年八月二十四日投保時
    ，就被上訴人之書面詢問「過去五年間是否曾患有高血壓症，而接受醫師治療、
    診療或用藥？」竟答「否」，為不實之陳述，故依約及保險法之規定於八十九年
    五月二十六日通知上訴人解除契約，上訴人自不得向被上訴人請求保險金；又病
    理上並無反應性高血壓一詞，不能即以此認被保險人孫振聲不知其已罹患高血壓
    之依據；再被保險人孫振聲雖於八十八年六月十七日在文雄醫院住院治療時，由
    被上訴人給付其住院保險金，但當時該醫院所提供孫振聲的病歷資料，並無法認
    定被保險人孫振聲確曾有高血壓的病史，故為給付，無知情後除斥期間經過之問
    題。
  (2)保險法第六十四條第二項但書固有規定「但要保人證明危險之發生未基於其說明
    或未說明之事實時，不在此限。」，茲一方面上訴人於原審並未主張無此因果關
    係，且在原審時，上訴人未就此提出攻擊方法，參照民事訴訟法第四百四十七條
    規定，自不得在第二審予以主張，且需由上訴人舉證證明無因果關係。
  (3)相驗屍體證明書所載被保險人孫振聲死亡原因為「腦部血管瘤破裂大出血致死」
    ，核與文雄醫院之病歷摘要記載「學理上腦血管瘤之形成與破裂和高血壓有關。
    」，足見有因果關係，且參照各種相關醫學書籍，均認為腦血管瘤之形成與高血
    壓有關，是孫振聲之死亡與高血壓有因果關係。
  (4)雖行政院衛生署醫事審議委員會鑑定，認孫振聲死亡與高血壓無因果關係，但該
    次送鑑定資料並未包括相驗卷，則在無相驗卷以明瞭解剖記錄，該委員會遽認四
    天內完成解剖，認法醫師發見必然是肉眼看到之動脈瘤破裂，應有速斷。故為釐
    清死者之死亡原因與高血壓是否有直接或間接關係，請向法醫研究所上開鑑定報
    告書鑑定人蕭道應函詢查明。如無法函詢或函詢無結果，再將相驗卷檢送衛生署
    醫事審議委員會鑑定。
  (5)參照最高法院八十八年度台上字第二二一二號判決，以及九十二年度台上字第一
    七六一號民事判決，上訴人必須證明未說明之事實與保險事故發生無關聯有必然
    性，否則仍不可限制保險人解除契約。
乙、程序事項
    被上訴人雖主張上訴人於原審並未主張孫振聲之死亡與其是否患有高血壓沒有因
    果關，亦未就此提出攻擊方法，參照民事訴訟法第四百四十七條規定，自不得在
    第二審予以主張云云。惟查，依保險法第六十四條規定就本案審查要保人孫振聲
    是否違背告知義務，被上訴人是否得據以解除保險契約時，本身就含有危險之發
    生與孫振聲漏未說明之事實間因果關係之認定在內，是法院於審酌孫振聲未說明
    自己患有高血壓一事是否違反告知義務時，自應就該未說明之事實與危險之發生
    是否具因果關係為判斷，並非新攻擊方法，應無民事訴訟法第四百四十七條規定
    之適用，亦無違反當事人進行主義之虞，合先敘明。
丙、得心證之理由
一、上訴人主張上訴人之夫孫振聲（已歿）於八十七年八月二十四日向被上訴人投保
　　之終身壽險並附加意外傷害保險暨住院醫療保險，由孫振聲本人為被保險人，以
　　上訴人為保險受益人，其中終身壽險保額為五十萬元，孫振聲於八十八年十月二
　　十二日，因「腦部血管瘤破裂大出血」而死亡，上訴人因保險事故已發生，並依
　　保險契約向被上訴人請求給付，乃持該相驗屍體證明書，向被上訴人申請理賠，
　　被上訴人以孫振聲投保時違反曾患有高血壓之告知義務，表示解除保險契約，而
　　拒絕給付保險金等情，業據上訴人提出與所述相符之要保書、保單、臺灣高雄地
　　方法院檢察署八十八年十月二十五日相驗屍體證明書、同署八十九年五月二十二
　　日相驗屍體證明書各一紙、被上訴人公司來函二件、蔡文雄醫院診療紀錄、同醫
　　院八十九年七月二十日病歷摘要、同醫院八十八年七月二十一日診斷證明書各一
　　份為證，被上訴人對於上開文書之真正，並無爭執，且對上訴人主張之上開事實
　　亦不否認，惟以前詞置辯。
二、按要保人故意隱匿，或因過失遺漏，或為不實之說明，足以變更或減少保險人對
    於危險之估計者，保險人得解除契約；其危險發生後亦同。但要保險人證明危險
    之發生未基於其說明或未說明之事實時，不在此限。前項解除契約權，自保險人
    知有解除之原因後，經過一個月不行使而消滅；或契約訂立後經過二年，即有可
    以解除之原因，亦不得解除契約，保險法第六十四條第一、二、三項分別定有明
    文；又被上訴人之壽險基本條款第七條第一項亦規定「要保人或被保險人在訂立
    本契約時，對於本公司要保書書面詢問的告知事項應據實說明，如有故意隱匿，
    或因過失遺漏或為不實的說明，足以變更或減少本公司對於危險的估計者，本公
    司得解除契約，而且不退還所繳保險費，其保險事故發生後亦同。但危險的發生
    未基於其說明或未說明的事實時，不在此限。」。本件兩造爭執要旨已如前述，
    是本件應審究者，係要保人有無違反告知義務，以及保險事故之發生與要保人未
    盡告知義務有無因果關係。經查：
（一）要保人即被保險人孫振聲長期罹患高血壓症狀之事實，業據原審依職權調閱孫
　　　振聲平時就醫診療院所，即文雄醫院及祐生醫院之病歷，得知孫振聲自八十五
　　　年十二月十一日起，歷次診療所量測之血壓值，大多均達收縮壓超過一百四十
　　　毫米汞柱，舒張壓超過九十毫米汞柱衛生組織所定義之高血壓程度，上揭病歷
　　　資料，兩造均無爭執，應認為真實。又依據文雄醫院函復原審時表示，該院測
　　　量病患血壓值，依常規皆會告知病人等語，亦有該院函文一紙附原審卷可稽。
　　　雖上訴人主張孫振聲就醫診療之病情，歷次均非以高血壓為主訴，且孫振聲所
　　　患為反應性高血壓，平時並無症狀，孫振聲應不知情，而認孫振聲並無違反告
　　　知義務云云。惟按保險契約為最大善意契約，訂約之要保人是否負有說明之義
　　　務，應以其病情是否足以變更或減少保險人對於危險的估計為準，與主訴之病
　　　情應無涉。本件孫振聲於投保前之病情，均非以高血壓為主訴之病情，被上訴
　　　人並不爭執，惟歷次之治療均量測有高血壓之狀症，並經告知，已如前述，況
　　　孫振聲於八十四年一月十六日，曾因血壓值過高（152/110mmhg），經醫師給予
　　　絳壓劑，復於八十六年九月十六日因血壓值過高（170/110mmhg），由主治醫師
　　　投藥治療，有佑生醫院診斷證明書及文雄醫院之病歷資料附原審卷可查，則按
　　　常情診療之醫生更應告知孫振聲病情，獲得應允後，始為主訴病情外的治療。
　　　是孫振聲對於其患有高血壓的病情，應於投保前早已知悉，並曾進入立即診療
　　　之階段，其於投保時未將此病情告知被上訴人，已足影響被上訴人對危險之估
　　　計，其違反告知義務已甚為明顯，上訴人此部份之主張尚屬無據。
（二）關於要保人孫振聲之死因，經檢察官督同法醫相驗解剖，於八十九年五月二十
      二日確定係「腦部血管瘤破裂大出血致死」。經本院依職權向高雄市醫師公會
      函查有關腦部血管瘤與高血壓之間的關係，該公會先後兩次回函稱：「腦部血
      管瘤之形成或破裂，依目前的醫學知識而言，兩者並未有明確的相關性。因此
      ，高血壓所導致的臨床症狀，與沒有病徵的的腦血管瘤並不相關」、「一、動
      脈瘤和微血管瘤不同：前者動脈瘤係指大血管動脈形成之瘤狀物與後者微血管
      瘤（與高血壓有關）不一樣之涵義，腦動脈瘤之形成目前醫學仍未明確。二、
      文中所述腦出血其原因可能為(1)高血壓(2)腦血管硬化(3)腦動脈瘤(4)腦血管畸形
      瘤(5)腦瘤(6)頭部外傷等所引起。因前次來函並未詳述病史，故回函中提及『腦
      血管瘤與高血壓之相關性』中的腦血管瘤意指動脈瘤。」，此有該院回函兩紙
      在卷可佐。由上述高雄市醫師公會之意見，可知並非所有之腦部血管瘤均與高
      血壓有關，與之有關者僅微血管瘤。經本院依被上訴人聲請，函請行政院衛生
      署醫事鑑定委員會就被保險人孫振聲死亡之原因是否與高血壓有關一事予以鑑
      定，該委員會鑑定意見為：「由台灣高雄地方法院民事判決（九十年度雄保險
      簡字第九號）中，第三頁右起第１、２行得知本案相驗屍體證明書有兩張，開
      立日期分別為８８年１０月２５日及８９年５月２２日，後者係依據（８８）
      法醫所醫鑑字第１２４５號鑑定報告記錄，由台灣高雄地方法院檢察官王俊力
      及法醫李慶榮補行開立（九十年度雄保簡字第九號第１頁左起第２、３行），
      死因為〝腦部血管瘤破裂大出血致死〞，雖然目前僅有補開立之證明（台灣高
      雄地方法院九十年度保險簡上字第八號卷１３６頁），但因後者是根據前者補
      開的，所以兩張相驗屍體證明書內容應相同，既然相同，即可認定８８年１０
      月２５日開立證明時，法醫相驗解剖所發現之腦部血管瘤破裂為動脈瘤破裂（
      ｒｅｐｔｕｒｅｄａｎｅｕｒｙｓｍ）而非微血管瘤（ｍｉｃｒｏａｎｅｕｒ
      ｙｓｍ）破裂。理由：因死亡的日期為８８年１０月２１日，相驗屍體證明開
      立的日期為８８年１０月２５日，所以解剖時間應在死亡後四天內完成，當時
      發現之腦部血管瘤必然是用肉眼看到的，而非用顯微鏡切片觀察到，因顯微鏡
      切片之處理程序，（含福馬林固定、包埋、切片、染色）需費時一個月才能完
      成，微血管瘤用肉眼是看不到的，既然是用肉眼看到必然是動脈瘤。況且，微
      血管瘤需在尚未出血前才能由顯微鏡觀察到，既然出血，血管就會被血塊溶解
      破壞，在無用顯微鏡觀察到。動脈瘤細血管壁中層缺損所致，其形成或破裂與
      高血壓並沒有直接之關聯，因此孫振聲先生之死亡原因與高血壓沒有直接關係
      。」，此有行政院衛生署民國九十二年四月十一日衛署醫字第０９２０２００
      ４６６號函所附之醫事鑑定委員會鑑定書一份在卷可按。是由以上之鑑定意見
      已清楚顯示孫振聲之腦部血管瘤乃係動脈瘤，而非微血管瘤，其死因與高血壓
      並無直接關聯。被上訴人雖一再辯稱本件送請鑑定時並未將相驗卷宗一併送驗
      ，故其鑑定意見不足為採云云，然行政院衛生署醫事鑑定委員會乃一專業之鑑
      定機構，其應甚為了解鑑定時所需之相關資料，而本院函請送鑑時所提供之相
      關資料，亦係依照行政院衛生署來函之要求所檢附，此有行政院衛生署九十一
      年六月十九日衛署醫字第０９１００３８７３號函復卷可佐，若該鑑定委員會
      鑑定時需要相驗卷宗，自會於來函中告知，今來函中並未提及相驗卷宗，顯見
      此項資料並非其鑑定所必須參考者，被上訴人以本次鑑定未參考相驗卷宗資料
      而不足採為由，請求重新送鑑定，顯無理由。
（三）被上訴人雖提出最高法院八十八年度台上字第二二一二號判決，以及九十二年
      度台上字第一七六一號民事判決，辯稱上訴人必須證明未說明之事實與保險事
      故發生無關聯性，否則仍不可限制保險人解除契約云云。然觀諸九十二年台上
      字第一七六一號判決全文，其內容為被保險人因猛爆性肝炎死亡，保險受益人
      向保險公司請求給付保險金，保險公司以該被保險人平日患有慢性Ｂ型肝炎，
      竟違反告知義務而解除契約，拒絕給付保險金，經最高法院於該判決中認為雖
      無證據足以證明Ｂ型肝炎與猛爆性肝炎有必然之關係，但Ｂ型肝炎確有可能導
      致猛爆性肝炎，故告知義務之違反雖與保險事故之發生無必然之關聯，但有或
      然之關聯，故保險人可解除保險契約。惟本件被保險人孫振聲之死因乃係腦血
      管瘤破裂，參照前述之鑑定意見，孫振聲之血管瘤乃係動脈瘤，並非與高血壓
      有關之微血管瘤，因動脈瘤係血管壁中層缺損所致，其形成或破裂與高血壓不
      僅無直接之關聯，亦無可能之關聯，此與上述最高法院判決所指之情形並不相
      同，被上訴人自不得執上開判決內容主張其有解除契約之理由。
三、綜上所述，依前開法條規定及兩造契約約定，要保人孫振聲於投保時，對於被上
    訴人之書面詢問固未據實告知，然上訴人主張要保人孫振聲之死因與其高血壓之
    病症並無關連，業已提出相當證據以資證明，亦詳如前述，足見本件危險之發生
    顯非基於孫振聲未據實向被上訴人說明之高血壓病症而起，是以被上訴人自不得
    主張解除契約而拒絕理賠保險金，被上訴人以此為由解除系爭保險契約，顯於法
    無據。
四、系爭保險契約之主契約為終身壽險契約，保險金額為五十萬元，已詳如前述。而
    依系爭保險主契約（終身壽險契約）基本條款第九條規定：「被保險人於本契約
    有效期間內死亡，本公司按當時保險金額給付「身故保險金」，本契約效力終止
    。」，有該基本條款一份附原審卷可佐。準此，被保險人只要在契約有效期間內
    身故者，即屬「壽險契約」保險事故之發生，保險人即須負給付保險金之責。今
    系爭保險契約之被保險人孫振聲因腦血管破裂導致顱內出血死亡，如前所述，故
    系爭保險契約之主契約之保險事故均已發生，從而，上訴人基於系爭保險契約受
    益人之地位向被上訴人請求給付保險金五十萬元及自保險事故發生後即八十九年
    九月一日起至清償日止，按年息百分之五計算之利息，於法有據。原審為上訴人
    敗訴之判決，顯屬違誤，上訴人執此指摘原判決不當，求予廢棄改判為有理由，
    爰由本院將原判決予以廢棄，改判如主文第二項所示。
五、兩造其餘攻擊防禦方法，均無礙本件勝負，於此不一一論述。
丁、結論：
　　據上論結，本件上訴為有理由，依民事訴訟法第四百三十六條之一第三項、第四
　　百五十條、第七十八條，判決如主文。
中　　　華　　　民　　　國　　九十三　　年　　　一　　　月　　二十七 　　 日
                              臺灣高雄地方法院民事庭
~B審判長法官　朱玲瑤
~B法　　　官  李麗珠
~B法　　　官　吳宏榮
右為正本係照原本作成。
本判決不得上訴。
中　　　華　　　民　　　國　　九十三　　年　　　一　　　月　　二十七 　　 日
~B法院書記官　林孝聰
